【裁判字號】    97,訴更,5
【裁判日期】    971231
【裁判案由】    侵權行為損害賠償
【裁判全文】
臺灣板橋地方法院民事判決               97年度訴更字第5號
原      告  甲○○
被      告  乙○○
上列當事人間請求侵權行為損害賠償事件，經臺灣高等法院發回
本院更為審理（案號：97年度上易字第15號，本院原案號：96年
度訴字第1150號），本院於民國97年12月23日言詞辯論終結，判
決如下：
    主  文
被告應給付原告新台幣伍萬捌仟柒佰伍拾元，及自民國九十五年
九月十三日起至清償日止，按年息百分之五計算之利息。
原告其餘之訴駁回。
訴訟費用由被告負擔十分之一，餘由原告負擔。
本判決第一項得假執行；但被告如於假執行程序實施前，以新台
幣伍萬捌仟柒佰伍拾元預供擔保後，得免為假執行。
原告其餘假執行之聲請駁回。
    事實及理由
一、本件原告起訴主張；
（一）緣兩造均任職於臺灣臺北少年觀護所分別擔任人事室主任
      及導師職務，該所於94年6 月15、16日辦理考績及甄審委
      員會票選委員改選，被告手持相機闖入投開票人員工作區
      拍照，此舉已妨害及擾亂他人投票，嚴重影響選務秩序，
      原告本於職責阻擋被告前進攝影，被告出於傷害及妨害公
      務之故意，旋以身體衝撞，以其右手掌摑原告左臉，復以
      右手向下拉扯原告左上方頭髮，並以左手持相機敲擊原告
      右腦，更毆打原告左肩後始離去。嗣被告竟又轉身毆打原
      告耳光及用力拉扯頭髮，經原告掙扎開後，被告於會議室
      門口，再次以相機敲打原告頭部。是被告數次傷害行為致
      原告受有頭部外傷、腦挫傷、左肩挫傷、多處擦傷及頭痛
      心悸等傷害。
（二）按因故意或過失，不法侵害他人之權利者，負損害賠償責
      任；另不法侵害他人之身體或健康者，對於被害人因此喪
      失或減少勞動能力，或增加生活上之需要時，應負賠償責
      任；又不法侵害他人之身體、健康、名譽、自由、信用、
      隱私、貞操，或不法侵害其他人格法益而情節重大者，被
      告雖非財產上之損害，亦得請求賠償相當之金額；其名譽
      被侵害者，並得請求回復名譽之適當處分，民法第184 條
      第1 項前段、第193 條第1 項、第195 條第1 項前段分別
      定有明文。次按不法侵害他人之身體、健康、名譽、自由
      、信用、隱私、貞操，或不法侵害其他人格法益而情節重
      大者，被告雖非財產上之損害，亦得請求賠償相當之金額
      ；其名譽被侵害者，並得請求回復名譽之適當處分，民法
      第195 條定有明文。又所謂相當，自應以實際加害情形與
      其名譽影響是否重大，及被害人之身分地位與加害人經濟
      狀況等關係定之，最高法院47年度台上字第1221號判例足
      資參照。查被告傷害部分，除財產損失外，係不法侵害原
      告身體、健康、名譽等權利，被告自應負損害賠償責任。
（三）原告請求損害賠償之項目及數額如下：
  １、醫療費用部分：新臺幣（下同）28,378元。
  ２、律師費用部分：100,000 元。
  ３、非財產上損害部分：
    (1)被告毆打原告頭部，致原告受有頭痛、頭暈、反應遲緩、
      記憶力減退等傷害，對原告健康影響甚大。另被告屢次誣
      指胡言，令原告身心俱受折磨，因長期憂鬱、無法睡眠等
      免疫系統崩潰，經醫師診斷為大腸激躁症、自律神經失調
      等，至今體重已暴減8 公斤，刻仍在長庚醫院治療中。是
      被告暴行對原告健康影響甚大，應賠償400,000 元。
    (2)原告依法執行職務，卻遭被告暴力毆打，詎被告恣意以不
      實言論，污衊原告及機關前首長等，原告深感痛苦愧疚，
      身心俱受折磨，刻仍在長庚醫院治療中，則被告自應賠償
      200,000 元。
    (3)原告於94年為法務部人事主管法規測驗第一名，依例得以
      優先陞遷，惟因刑案纏身及受傷後遺症須長期治療，被迫
      放棄臺中戒治所、彰化少年輔育院及彰化看守所人事室主
      任之遷調機會，則被告暴行對原告仕途及家庭生活影響甚
      大，應賠償200,000 元。
    (4)被告以公然侮辱意圖當眾掌摑原告耳光，事後毫無悔意，
      使原告領導能力受人質疑，致心理受到極大創傷，上班成
      為沉重心理負擔，則被告應賠償200,000 元，併登報道歉
      一日，以回復原告名譽。
    (5)被告於機關懲處後，以不實內容四處破壞原告名聲，被告
      之夫甚以接獲陌生人電話，即以原告握有人事資料為由，
      向臺灣板橋地方法院檢察署提起恐嚇告訴。是被告以不實
      內容意圖破壞原告名聲，應賠償200,000 元，併登報道歉
      一日，以回復原告名譽。
（四）本院95年度易字第1499號刑事判決難以採信：
  １、關於被告對原告打巴掌部分：
      查原告於臺灣板橋地方法院檢察署94年度他字第7036號訊
      問筆錄分2 次敘述被打2 次，與事實並無不符。而證人許
      翠戀在會議室中聽到求救聲後回頭，證人鄭昭明走出會議
      室後，在返身進會議室，以及證人呂家慧走出位於走道底
      之廁所時，聽到裡面很吵等情，係因其等所在位置及進會
      議室時間先後不同，所看到聽聞情節亦因不同，實無難以
      採信之理由。況原告所提照片顯示原告左眼角紅腫，益徵
      原告確遭打巴掌之情事。
  ２、關於被告以相機毆打原告頭部部分：
      參酌門外監視紀錄可稽，被告雙手均在原告頭部，其於本
      院審理時亦自承「當時左手拿著相機」，則被告左手拿相
      機敲打原告頭部，右手拉扯原告頭髮，故其身形自為左前
      右後。而腦部受傷具有潛伏期，患者均無明顯嚴重腦部傷
      害症狀，若頭部受傷均可能於數日或數月後出現症狀，依
      廣川醫院及台安醫院函覆內容，可知專業醫療人員以醫療
      專業判定原告傷害確係遭人毆打所致。至於被告辯稱其因
      身體虛弱不可能毆打原告云云，惟依監視器影像，足證被
      告凶狠程度，且原告手臂傷痕長達4 至5 公分，顯見被告
      當時體力足以傷害他人。
（五）聲明：1.被告應給付原告1,328,378 元，及自起訴狀繕本
      送達翌日起至清償日止，按年息5 ﹪計算之利息；2.被告
      應連續2 日於聯合報全國首頁頭版以適當字體刊登如附件
      所示內容之道歉啟事；3.第1 項請求，原告願供擔保請准
      宣告假執行。
二、被告則以下開情詞資為抗辯：
（一）按因犯罪而受損害之人，於刑事訴訟程序固得附帶提起民
      事訴訟，對於被告請求回復其損害，但其請求回復之損害
      ，以被訴犯罪事實所生之損害為限，否則縱令得依其他事
      由，提起刑事訴訟，亦不得於民事訴訟程序為此請求，最
      高法院60年台上字第633 號判例可資參照。查原告所提出
      求償內容，並非被告所造成，對於非因犯罪事實所生損害
      或與犯罪事實不具因果關係之損害，均不得為附帶民事訴
      訟請求範圍。
（二）查原告雖聲稱遭被告打巴掌等情，參照台安醫院腦傷證明
      即知純屬虛構。而本案經本院95年易字第1499號刑事判決
      認「甲○○因不滿乙○○…，並掐住乙○○之脖子，拉扯
      其雙手…」，足證本件實係原告主動傷害被告，原告上開
      犯行業於臺灣高等法院95年度上易字第732 號判決確定。
      又原告亦自稱係其主動攻擊被告，則本案既屬原告主動攻
      擊損害他人，其提出求償顯已違民法第148 條「權利之行
      使，不得違反公共利益，或以損害他人為主要目的。行使
      權利，履行義務，應依誠實及信用方法」之規定。故被告
      涉及刑事侵權損害部份，依上開刑事判決皆認係原告主動
      傷害被告，被告僅被迫掙脫，維護自身生命安全，實屬正
      當防衛行為。
（三）參酌本院95年易字第1499號刑事判決認「告訴人此次證詞
      ，其前後證詞已有不符，又與證人許翠戀所證打巴掌次數
      互相矛盾，已難足採信…，上揭在場證人丁慧琦、鄭昭明
      及呂家慧，豈有視而不見之理，然上揭證人偵審中屢次證
      詞，均未證述及之，告訴人指述被告在上揭爭執中有打其
      二巴掌之證詞，即難採信」、「告訴人指述：被告持相機
      打伊頭部云云，查卷內證人均未曾證述，再以告訴人為求
      被告有罪，所為單一指證，…廣川醫院驗傷，…該院出具
      之上揭驗傷診斷書中，並無任何頭部外傷之紀錄，亦無主
      述頭部、腦部外傷之內容，告訴人事後所為上揭被告有持
      相機敲打伊之指述，亦與客觀之證據不符，難認足取。告
      訴人提出…臺安醫院出具診斷證明書，…與廣川醫院上揭
      診斷書不符之處，…告訴人有親人在該院任護士，就此一
      證據之證據能力，已有爭執。本院即已查明不能證明被告
      有打告訴人一巴掌及以相機打告訴人之頭部之行為」等語
      ，顯見原告所提之台安醫院、長庚醫院及顧安千金中醫診
      所收據內容，與上開刑事判決內容矛盾不符，自不足採。
（四）原告於94年11月自認本案為意外傷害，並先以同一傷勢持
      診斷證明書，向國泰人壽保險公司申請意外險理賠，並獲
      該保險公司意外傷害保險理賠在案，惟被保險人如因傷害
      他人之犯罪行為導致自己受傷，保險人即不負給付保險金
      額之責任，國泰保險公司若知悉此意外事故係因原告犯行
      所造成，斷無理賠之可能，則原告意圖一方面向保險公司
      詐取意外傷害事故理賠金，另一方面向被告詐取損害賠償
      ，原告之訴違背民法誠實信用之原則及保險法第133 條之
      規定，不足採信。
（五）聲明：1.原告之訴及假執行之聲請均駁回；2.願供擔保請
      准免為假執行之宣告。
三、本件原告起訴主張於94年6 月16日上午9 時許，在少觀所因
    與被告發生衝突，被告即出於傷害之犯意，出手揮打並以雙
    手拉扯原告之雙臂，致原告受有右上臂擦傷傷痕三道各為四
    點五公分乘零點五公分、四公分乘零點五公分、三公分乘零
    點五公分、小擦傷三處各為零點二公分乘零點二公分、零點
    五公分乘零點二公分、零點五公分乘零點二公分之傷害之事
    實，已據原告提出廣川醫院驗傷診斷書、財團法人基督教復
    臨安息日會臺安醫院（下稱臺安醫院）診斷證明書等件為證
    ，而被告上開傷害犯行，並經本院刑事庭依傷害罪名判處被
    告拘役30日等情，有本院95年易字第1499號刑事判決1 份在
    卷可憑，是原告此部分之主張足認真實。至原告另主張被告
    有掌摑其一巴掌及以相機打其頭部之行為，其因此並受有頭
    部外傷、腦挫傷、左肩挫傷及頭痛心悸等傷害乙節，被告則
    以前開情詞置辯，則查：
（一）按刑事訴訟判決所認定之事實，固非當然有拘束民事訴訟
      判決之效力，但民事法院調查刑事訴訟原有之證據，而斟
      酌其結果以判斷事實之真偽，並於判決內記明其得心證之
      理由，即非法所不許（參照最高法院67年台上字第2674號
      及49年台上字第929 號判例），是本院自得調查刑事訴訟
      中原有之證據，斟酌其結果以判斷其事實，合先敘明。
（二）查本件原告所受之傷係右上臂擦傷傷痕三道各為四點五公
      分乘零點五公分、四公分乘零點五公分、三公分乘零點五
      公分、小擦傷三處各為零點二公分乘零點二公分、零點五
      公分乘零點二公分、零點五公分乘零點二公分等情，有如
      前述，而原告雖另指稱被告亦有以身體衝撞，以伊右手掌
      摑原告左臉，復以右手向下拉扯原告左上方頭髮，並以左
      手持相機敲擊原告右腦，更毆打原告左肩後始離去，致其
      另受有頭部外傷、腦挫傷、左肩挫傷及頭痛心悸等傷害等
      語，然查，依卷內原告於事發後即94年6 月16日上午前往
      廣川醫院驗傷，而由該院所出具之上揭驗傷診斷書中，並
      無任何頭部外傷之紀錄，亦無原告主述頭部、腦部外傷之
      內容，此有上揭診斷書及該院96年8 月10日廣川法字第
      960810號函各1 紙附卷足稽，是原告是否確遭被告傷害而
      受有頭部外傷、腦挫傷、左肩挫傷及頭痛心悸等傷，已非
      無疑。況觀諸原告所提臺安醫院所出具載有原告所受之傷
      害有「頭部外傷、腦挫傷」之診斷證明書，係原告次日始
      至該院驗傷所為，核與廣川醫院上揭診斷書亦有不符，是
      已難認原告此部分之主張為實，則查，本院刑事庭亦認不
      能證明被告有打原告一巴掌及以相機打原告之頭部之行為
      ，故臺安醫院出具之上揭診斷證明書所載原告受有「頭部
      外傷、腦挫傷」等傷害，難認與被告之行為有因果關係等
      情，復有本院95年易字第1499號刑事判決1 份在卷可按，
      益徵被告辯稱並未打原告一巴掌及以相機打原告之頭部等
      語，堪以採信，從而，原告既乏其他積極證據，足資證明
      被告確有掌摑其一巴掌及以相機打其頭部之行為，是此部
      分之主張，即屬無據。
四、按「因故意或過失，不法侵害他人之權利者，負損害賠償責
    任」、「不法侵害他人之身體或健康者，對於被害人因此喪
    失或減少勞動能力或增加生活上之需要時，應負損害賠償責
    任」、「不法侵害他人之身體、健康、名譽、自由、信用、
    隱私、貞操，或不法侵害其他人格法益而情節重大者，被害
    人雖非財產上之損害，亦得請求賠償相當之金額」民法第18
    4 條第1 項前段、第193 條第1 項、第195 條第1 項前段分
    別定有明文。本件被告因故意傷害行為不法侵害原告之身體
    健康，揆之前開說明，自應負賠償責任。茲就原告據以請求
    被告賠償之項目及金額，分別審酌如下：
（一）醫療費用28,378元部分：
    1.原告固主張其因本件傷害而支出醫療費用共計28,378元等
      語，然查，本件原告所受之傷係右上臂擦傷傷痕三道各為
      四點五公分乘零點五公分、四公分乘零點五公分、三公分
      乘零點五公分、小擦傷三處各為零點二公分乘零點二公分
      、零點五公分乘零點二公分、零點五公分乘零點二公分等
      情，業如前述，則按當事人主張有利於己之事實者，就該
      事實有舉證之責任，民事訴訟法第277 條前段定有明文，
      是原告主張所支出之醫療費用中，就廣川醫院（1,020 元
      ）、台安醫院（495+6,727+508 元）部分，共計支出8,75
      0 元之醫療費用，有廣川醫院96年8 月10日廣川法字第96
      0810號函、台安醫院96年8 月22日（96）醫發字第560 號
      函暨分別檢附之醫療收據各1 份在卷可按，經核與原告所
      受上開傷害尚無不合，應予准許；至原告所提於顧安診所
      所支出醫療費用14,000元部分，因觀諸該診所診斷證明書
      係治療有關頭痛心悸之病症，惟此部分之傷害，因原告並
      無其他積極證據足資證明確係被告傷害行為所致，已如前
      述，是此部分之請求即難認有理由。
    2.綜上，原告就醫療費用之請求，於8,750 元範圍內之部分
      ，應予准許，逾此部分之請求，尚無理由，應予駁回。
（二）律師費用部分：
      原告主張其因本件事故而支出律師費用100,000 元等語，
      惟查，當事人為伸張權利所必要而支出之律師酬金，如可
      認為因他造之侵權行為所受之損害者，均非不得向他造請
      求賠償，固有司法院院字第205 號解釋及最高法院32年上
      字第31 45 號判例，惟最高法院84年台上字第2439號判決
      於闡釋上開解釋及判例時，揭櫫應審究行為與損害間是否
      有相當因果關係，而謂：「所謂相當因果關係，係以行為
      人之行為所造成之客觀存在事實，為觀察之基礎，並就此
      客觀存在事實，依吾人智識經驗判斷，通常均有發生同樣
      損害結果之可能者，該行為人之行為與損害之間，即有因
      果關係」，有最高法院84年台上字第2439號判決可參。本
      件被告之不法侵害行為所造成之客觀存在事實係造成原告
      身體傷害，就該客觀存在事實，依吾人智識經驗判斷，律
      師委任費，顯然並不屬於通常均有發生此種「損害結果」
      之可能，故原告請求之律師委任費與被告之行為間，顯無
      相當因果關係存在，是原告該部分之請求，自非有據。
（三）非財產上損害部分：
    1.原告主張被告應賠償其精神慰撫金120 萬元，併登報道歉
      一日，以回復原告名譽等語。則按不法侵害他人之身體、
      健康、名譽、自由、信用、隱私、貞操，或不法侵害其他
      人格法益而情節重大者，被害人雖非財產上之損害，亦得
      請求賠償相當之之金額，民法第195 條第1 項前段定有明
      文。查本件原告因上開事件致受有上開右上臂擦傷傷痕三
      道各為四點五公分乘零點五公分、四公分乘零點五公分、
      三公分乘零點五公分、小擦傷三處各為零點二公分乘零點
      二公分、零點五公分乘零點二公分、零點五公分乘零點二
      公分之傷，對其生理、人格及心理勢將造成相當之痛苦，
      本院審酌原告所受之上開傷害，與兩造當事人之身分、地
      位、資力、經濟狀況及本件兩造原均任職同單位，竟生此
      爭執等一切情狀，認原告請求120 萬元之慰撫金，尚屬過
      高，應以5 萬元為適當，原告請求逾此部分，則難准許。
    2.至原告復請求被告應登報道歉一日，以回復原告名譽等語
      ，然按「因犯罪而受損害之人，於刑事訴訟程序固得附帶
      提起民事訴訟，對於被告請求回復其損害，但其請求回復
      之損害，以被訴犯罪事實所生之損害為限，否則縱令得依
      其他事由，提起民事訴訟，亦不得於刑事訴訟程序附帶為
      此請求。查判處上訴人王○宗罪刑確定在案之刑事判決，
      認定王○宗冒領之股票，除日月光外，其餘均非被上訴人
      據以計算賠償金錢之股票，亦即被上訴人請求回復之損害
      ，非全部屬被訴犯罪事實所生之損害，茲其併就該非屬被
      訴犯罪事實所生之損害，提起刑事附帶民事訴訟請求回復
      ，依上說明，難認為合法」，最高法院91年度台上字第10
      61號判決可資參照。則查，本件刑事判決係僅就被告傷害
      之犯行而論罪科刑，因此，參照前述說明，本件原告請求
      回復之損害範圍，應僅以刑事判決所記載之傷害罪犯罪事
      實為限，是原告請求被告應登報道歉一日，以回復原告名
      譽等語，尚無理由，應予駁回。
五、綜上所述，本件原告所得請求之損害金額計為醫療費用8,75
    0 元、精神慰撫金50,000元，合計為58,750元，從而，原告
    依侵權行為損害賠償之法律關係，請求被告給付587,50元及
    自刑事附帶民事起訴狀繕本送達之翌日即95年9 月13日起至
    清償日止，按年息百分之五計算之遲延利息，為有理由，應
    予准許，逾此部分之請求，即屬無據，應予駁回。
六、兩造分別陳明願供擔保請准宣告假執行及免為假執行，就原
    告勝訴部份，所命之給付金額因未逾50萬元，爰依民事訴訟
    法第389 條第1 項第5 款之規定，依職權宣告假執行，並酌
    定被告得提供相當擔保金額免為假執行。至原告敗訴部分，
    其假執行之聲請已失依附，應予駁回。
七、本件判決事證基礎已臻明確，兩造其餘攻擊、防禦方法及未
    經援用證據，經本院審酌後，認對於判決結果均無影響，爰
    不一一論述，併此指明。
據上論結，本件原告之訴一部為有理由，一部為無理由，並依民
事訴訟法第385 條第1 項前段、第79條、第390 條第2 項、第39
2 條第2 項，判決如主文。
中    華    民    國    97    年    12    月    31    日
                  民事第三庭    法  官  邱靜琪
以上正本係照原本作成
如對本判決上訴，須於判決送達後20日內向本院提出上訴狀
中    華    民    國    97    年    12    月    31    日
                                書記官  白俊傑


司法院資訊處製作；財團法人民間司法改革基金會備份。
